臺灣新竹地方法院刑事判決
110年度金訴字第344號
公  訴  人  臺灣新竹地方檢察署檢察官
被      告  周佩鴒



選任辯護人  簡詩家律師（法律扶助）
上列被告因違反洗錢防制法等案件，經檢察官提起公訴（109年
度偵字第6174號、109年度少連偵字第130號），本院判決如下：
    主  文
甲○○無罪。
    理  由
（為利精簡，案內相關人於初次提及後將適度省略稱謂）
一、公訴意旨略以：被告甲○○可預見將金融機構存帳戶交付他人使
    用，可能因此幫助他人從事詐欺行為而用以處理詐騙之犯罪所
    得，致使被害人及警方一時追查無門，竟不違背其本意，意
    圖為自己不法所有，基於掩飾特定犯罪所得之去向及幫助他
    人詐欺取財之不確定故意，由被告擔任提領詐騙所得之車手
    ，分別於民國109年2月23日上午7時56分許、3月10日下午2
    時12分，將其所申辦之富邦銀行帳號000000000000號帳戶（
    下稱A帳戶）、其不知情之女兒即證人林芷涵（所涉詐欺罪
    嫌，另為不起訴處分）所申辦之新光銀行帳號000000000000
    0號帳戶（下稱B帳戶）之帳號資訊，以通訊軟體傳送予真實
    姓名年籍不詳、自稱「Ben Jair」（下稱Ben）之詐騙集團
    成員，而容任上開詐欺集團成員使用其帳戶作為詐欺取財之
    工具。嗣詐騙集團成員取得上開帳戶資料後，即基於意圖為
    自己不法所有之犯意聯絡，於如附表所示時間，向證人即告
    訴人乙○○、丙○○施以如附表所示之詐術，致乙○○、丙○○因而
    陷於錯誤，於如附表所示時間匯款至如附表所示帳戶，款項
    並旋遭被告提領或轉出，以此方式幫助該詐騙集團成員詐欺
    取財，並隱匿該犯罪所得之流向。因認被告涉犯違反洗錢防
    制法第2條第2款而犯同法第14條第1項洗錢罪嫌，及刑法第3
    39條之4第1項第2款之3人以上共同詐欺取財罪嫌等語（詐欺
    部分公訴意旨之論罪法條，業經檢察官於本院準備程序中加
    以更正）。
二、按犯罪事實應依證據認定之，無證據不得認定犯罪事實；不
    能證明被告犯罪者，應諭知無罪之判決，刑事訴訟法第154
    條第2項、第301條第1項分別定有明文。又按認定犯罪事實
    所憑之證據，雖不以直接證據為限，間接證據亦包括在內，
    然而無論直接證據或間接證據，其為訴訟上之證明，須於通
    常一般之人均不致有所懷疑，而得確信其為真實之程度者，
    始得據為有罪之認定，倘其證明尚未達到此一程度，而有合
    理之懷疑存在而無從使事實審法院得有罪之確信時，即應由
    法院諭知被告無罪之判決（最高法院76年台上字第4986號判
    例意旨參照）。
三、公訴意旨認被告涉犯前揭罪嫌，係以被告於警詢及偵查中之
    供述、林芷涵於警詢及偵查中之證述、乙○○及丙○○於警詢中
    之證述、A帳戶與B帳戶之交易明細、乙○○提供之匯款申請書
    及電子郵件往來紀錄、臉書截圖、LINE訊息紀錄、丙○○提供
    之匯款申請書及LINE訊息紀錄、被告與Ben間之通訊軟體訊
    息紀錄等為其論據。訊據被告否認有何幫助詐欺取財之犯意
    ，辯稱：我在網路上認識Ben，Ben對我展開追求，我因而陷
    入愛情詐騙陷阱，才會為相關提供帳號資料等行為，但我也
    曾將自己財產轉為比特幣匯給Ben，我也是受害者等語。經
    查：
  ㈠被告於109年2月23日上午7時56分許、3月10日下午2時9分至1
    5分許，先後將A帳戶及B帳戶之帳號資料以通訊軟體傳送予
    詐騙集團成員Ben。而Ben所屬詐騙集團成員則基於意圖為自
    己不法所有之犯意聯絡，於如附表所示時間，向證人即告訴
    人乙○○、丙○○施以如附表所示之詐術，致乙○○、丙○○因而陷
    於錯誤，於如附表所示時間匯款至A、B帳戶，款項並旋遭被
    告提領或轉出等情，均據被告於本院審理中自承在卷（院卷
    第114頁），且經林芷涵、乙○○、丙○○於警詢或偵查中分別
    證述明確（109偵6174卷【下稱偵卷一】第13-15、108-109
    頁、109少連偵130卷一【下稱偵卷二】第6-7頁、109少連偵
    130卷二【下稱偵卷三】第24-26、77-78頁），並有A帳戶及
    B帳戶之交易明細及被告所提出之存摺影本、被告與Ben間之
    通訊軟體訊息紀錄、乙○○之相關報案及警方通報記錄、其所
    提出之存摺影本及匯款申請書、與臉書暱稱「Yeshvantsing
    h Chouhan」及LINE暱稱「un」、「United Nations」、「E
    xpress Delivery Ltd」、「doctor」間之訊息記錄、被告
    提出由Ben交付之相關證件（偵卷一第24、26、29、34、37
    、110-111、114、117-121、124、125-132、140-146、181-
    182頁、109年度偵字第6174號答辯狀卷【下均稱答辯卷，如
    為訊息記錄並均僅載對話頁數】第1364、0000-0000頁）、
    丙○○之相關報案及警方通報記錄、其所提出之匯款申請書（
    偵卷三第23、26、36、42、48-49頁）等在卷可查，是此部
    分事實固堪認定。
  ㈡惟就被告於提供本案帳戶予他人時，是否確如起訴書所指係
    基於他人洗錢、共同詐欺取財之「未必故意」，而涉犯洗錢
    、共同詐欺等罪嫌一事，則涉及未必故意在刑法上的定義為
    何，就此本院說明如下：
  ⒈刑法第13條第2項規定「行為人對於構成犯罪之事實，預見其
    發生而其發生並不違背其本意者，以故意論」，此乃學說上
    所指未必故意（又稱間接故意）於我國刑法上的定義。就此
    ，實務上向來多以「…倘行為人知悉其行為可能導致或助長
    某項侵害他人法益之客觀事實發生的風險，且有自由意志可
    以決定、支配不為該導致或助長侵害法益風險之行為，雖主
    觀上無使該侵害法益結果實現之確定意欲，惟仍基於倘實現
    該犯罪結果亦在其意料中或主觀可容許範圍之意思…，而放
    棄對於該風險行為之支配，即為間接故意」之論述，從「正
    面」就該定義之內涵加以精緻化（最高法院111年度台上字
    第175號判決意旨參照）。然而，縱使未必故意的定義業經
    精緻至此，就認定上的關鍵、亦即行為人在對於構成犯罪之
    事實具有預見的前提下，主觀上是否確有「放棄支配風險」
    、「容任」的心態，似仍有一定程度的模糊空間。
  ⒉相對於此，本院則採取從側面方式就未必故意加以認定的模
    式，詳言之，如上所述，刑法第13條第2項「行為人對於構
    成犯罪之事實，『預見其發生而其發生並不違背其本意』者，
    以故意論」乃未必故意的刑法上定義，而與此在結構上極為
    類似的規定，則是同法第14條第2項對於「有認識過失」的
    定義「行為人對於構成犯罪之事實，雖『預見其能發生而確
    信其不發生者』，以過失論」。此二者間，均以行為人對於
    構成犯罪之事實「預見其發生」（亦即學說上所謂的「有預
    見」）為前提，差別則在於事實的發生究係「不違背其本意
    」或「確信其不發生」。乍看之下，這是對兩個不同法律概
    念在刑法上的獨立定義，然而若將其進行整體觀察，則可以
    發現這兩個定義的實質意義，都是在描述「故意」與「過失
    」之間如何加以區分的分界線。換言之，前者是以「何謂故
    意」的角度來描述「非過失」的範圍，後者則是以「何謂過
    失」的角度來描述「非故意」的範圍，兩者所要描述出來的
    那一條「故意」與「過失」的分界線，其實無非是同一條線
    。
  ⒊有了這樣的認知之後，則應將觀察視角移到兩者所共有的要
    件「有預見」之上。刑法第13條第1項就刑法上故意（或稱
    直接故意）的最原始定義為「行為人對於構成犯罪之事實，
    明知並有意使其發生者，為故意」，此處所謂的「明知」一
    般而言與「有預見」的內涵並無差異，也就是說，在刑法第
    13條第1、2項的併列之下，應該認知的是，刑法認為只有在
    對於構成犯罪之事實「有預見」的前提下，才能追究行為人
    的故意責任。
　㈢經查，被告雖確實將A、B帳戶之帳號提供予Ben使用，亦確實
    陸續將乙○○、丙○○所匯入之款項提領或轉出。然現今社會上
    詐騙行為層出不窮，且手法多樣、分工精細，縱屬高等知識
    份子遭詐騙者亦時有所聞。而被告於本案偵查中本即提出其
    與Ben間自108年1月間起至109年7月間長達1年6月之訊息紀
    錄，且相關內容極多（見相關答辯卷），首先從此等訊息之
    長期持續性、內容豐富程度以觀，其係被告因涉犯本案始行
    虛捏以求逃避刑責的可能性甚低，故其內容本即相當程度足
    以還原被告與Ben於上開期間之相處心態，先予敘明。而依
    被告所提出與Ben間自108年1月間起至本案案發前之相關訊
    息紀錄（答辯卷第1-1364頁），可知被告在此等與Ben藉由
    社群軟體聯繫超過1年以上的期間內，雙方從最初之毫不相
    識，經Ben持續噓寒問暖、表露虛偽愛意後，被告逐漸開始
    認定Ben作為心靈伴侶之事實則已顯然可見。此外，被告於1
    08年2月至109年2月之1年間，亦曾先後遭Ben及自稱Ben上級
    之真實身分不詳人士相互應和，以各類藉口要求被告代為購
    買比特幣存入指定錢包，總計支出金額超過新臺幣（下同）
    10萬元（答辯卷第225、248、266、273、275、282、283、3
    30、429、436、456、565、595、773、1004、1170、1191、
    1309、1335頁、偵卷二第38-44頁），則若非被告始終深信B
    en終將前來臺灣與其相聚，衡情亦不致如此。是以，被告嗣
    後雖於109年2至4月間先後提供A、B帳戶之帳號資料予Ben，
    且依指示提領或轉出款項，然而卷內既然亦有被告於109年4
    月7日初次製作警詢筆錄前後向Ben提及「別擔心，我相信臺
    灣司法有正義」（答辯卷第0000-0000），甚至於案件已進
    入偵查中之109年7月間，被告仍然期待Ben能前來臺灣證實
    一切合法，而經Ben持續以向來虛捏之各類藉口推託（答辯
    卷第0000-0000頁），自應認無論在案發前後，被告辯稱其
    因Ben所編造之愛情陷阱而持續未能察覺本案涉及不法一事
    ，並非全然無稽。
　㈣固然被告於提供A帳戶予Ben之109年2月間，曾先後向Ben表示
    「我已經不知道該怎麼信任你了」、「我是最後一次幫你了
    」等語（答辯卷第1336、1347頁），甚至Ben曾於109年2月2
    4日表示被告可於相關帳戶內取3000至4000元自用（答辯卷
    第0000-0000）。然而，本院認為既然現今經媒體所披露之
    愛情詐騙情節，有時在旁人眼中聽來無非匪夷所思，被害人
    經銀行人員及警方持續勸說卻仍執意依他方說詞匯款之情形
    亦時有所聞，凡此實非旁人可逕以「一般理性第三人」之角
    度加以否定其存在可能性之真實事件，更非被告是否實際於
    其中取得蠅頭小利就可逕予忽略。況依本案乙○○、丙○○所證
    述之遭詐騙情節而言，更可知本案非僅被告深陷網路愛情陷
    阱，乙○○、丙○○等人之遭遇與被告實質上並無不同，其間差
    異僅在於其等在自身財產受詐之後，有無進一步遭詐而提供
    帳戶予他人使用而已。是以，本案被告縱然於與Ben相處過
    程中曾有表達不信任之情形，然而，在情感交流過程中雙方
    曾對彼此有所質疑、不滿，無非乃人之常情，被告於與Ben
    的相關訊息紀錄中縱有上開信任程度的高低起伏，卻也正是
    因為這些起伏而足以信賴上開訊息紀錄的真實性。依此，若
    謂被告本案係深陷於網路愛情陷阱之中，始終無法適時將自
    身從Ben所編造出的美好未來中抽離，而確實發覺疑點所在
    ，則其因而未曾就本案相關行為涉及不法的可能性有所認知
    ，亦難稱無可想像。是本院認為，公訴意旨所提相關證據，
    經核均無法作為不利被告主觀上對於構成犯罪之事實「有預
    見」之充足認定依據。
四、綜上所述，公訴意旨所提出之相關證據，並未使本院就被告
    被訴以未必故意洗錢、共同詐欺等罪嫌達於無合理懷疑之程
    度，揆諸前揭說明，自屬不能證明犯罪，應為被告無罪之諭
    知。
據上論斷，應依刑事訴訟法第301條第1項，判決如主文。
本案經檢察官沈郁智提起公訴，由檢察官邱宇謙到庭執行職務。
中　　華　　民　　國　　111 　年　　6 　　月　　21　　日
                  刑事第九庭  審判長法　官  黃沛文
                                    法  官  江宜穎
                                    法  官  李建慶
以上正本證明與原本無異。
被告不得上訴，檢察官如不服本判決應於收受本判決後20日內向
本院提出上訴書狀，上訴書狀應敘述具體理由。上訴書狀未敘述
上訴理由者，應於上訴期間屆滿後20日內補提理由書狀於本院(
均須按他造當事人之人數附繕本 )「切勿逕送上級法院」。 
中　　華　　民　　國　　111 　年　　6 　　月　　21　　日
                                    書記官  林欣緣
　　　　　　　　　　　　　　　　　　
附表
編號 告訴人 詐欺方式 匯款時間及金額 1  乙○○ 詐欺集團成員於109年3月12日，以社群軟體臉書暱稱「Yeshvantsingh Chouhan」、通訊軟體LINE暱稱「Doctor」向告訴人乙○○佯稱其在美國陸軍當外科醫生，要求幫忙代繳休假費用，之後又以有一筆錢要匯款給告訴人乙○○，但需要告訴人乙○○代繳關稅費用云云，使告訴人乙○○陷於錯誤，而依指示匯款，旋遭被告甲○○領取一空。 109年3月24日上午10時8分許匯款12萬7020元至B帳戶； 109年4月1日上午11時6分許，匯款26萬9198元至A帳戶。 2  丙○○ 詐騙集團成員於不詳時間，先使用社群軟體臉書暱稱「WANG james」與丙○○認識聊天，並佯稱在葉門當兵，陸續以身處外地無銀行營業、聯合國要求變更150萬元鈔票持有人為丙○○本人、鈔票遭烏克蘭機場扣押或現金鈔票已在桃園機場但卡關云云，使丙○○陷於錯誤，而依指示匯款，旋遭被告甲○○領取一空。 於109年3月20日下午4時許，匯款22萬7242元至B帳戶。